【裁判字號】    97,訴,1668
【裁判日期】    980304
【裁判案由】    返還消費借貸款
【裁判全文】
臺灣板橋地方法院民事判決              97年度訴字第1668號
原      告  臺灣新光商業銀行股份有限公司
法定代理人  甲○○
訴訟代理人  丁○○
被      告  乙○○原名楊秀美.
上列當事人間請求返還消費借貸款事件，經本院於民國98年2 月
18日言詞辯論終結，判決如下：
    主  文
被告應給付原告新臺幣捌拾壹萬柒仟參佰壹拾玖元及自民國八十
六年六月二十五日起至清償日止，按週年利率百分之十點二五計
算之利息，暨自民國八十六年六月二十五日起至清償日止，按上
開利率百分之二十計算之違約金。
訴訟費用由被告負擔。
    事實及理由
一、程序方面：
  (一)按因合併而消滅之股份有限公司，其權利義務，應由合併後
    存續或另立之公司承受。公司法第319 條準用第75條定有明
    文。查，本件原債權人為新竹市第二信用合作社（下稱新竹
    二信），經財政部以民國86年1 月5 日台財融第86602324號
    函准許由誠泰商業銀行股份有限公司（下稱誠泰銀行）概括
    承受新竹二信之全部營業及資產、負債。嗣誠泰銀行經行政
    院金融監督管理委員會以94年11月7 日金管銀 (六）字第09
    40028893號函核准自94年12月31日與臺灣新光商業銀行股份
    有限公司（下稱臺灣新光銀行）合併，臺灣新光銀行為消滅
    公司，誠泰銀行為存續公司，誠泰銀行更名為臺灣新光銀行
    ，原誠泰銀行及臺灣新光銀行之權利義務關係由合併後存續
    並更名之原告依據前開公司法規定概括承受。
  (二)原告於起訴時，其法定代理人原為梁成金，嗣於97年10月3
    日變更為甲○○，此有原告之公司董事會議記錄影本1 份附
    卷可稽，原告並於97年12月3 日具狀聲明承受訴訟，核無不
    合，自應准許。
  (三)原告聲請本院於97年6 月2 日以97年度促字第30421 號對訴
    外人陳宗仁及被告核發支付命令，訴外人陳宗仁及被告分別
    於97年6 月10日及97年6 月6 日收受，有送達證書附於上開
    支付命令卷可稽。被告就上開支付命令於97年6 月9 日具狀
    聲明異議，惟訴外人陳宗仁則未異議。按「債權人以各連帶
    債務人為共同被告提起給付之訴，以被告一人提出非基於其
    個人關係之抗辯，而經法院認為有理由者為限，始得適用（
    修正前）民事訴訟法第56條第1 項之規定」（最高法院41
    年台抗字第10號判例參照）。是連帶債務人中之一人就支付
    命令聲明異議，亦須非基於個人關係之抗辯，且經法院認為
    有理由者，始有修正前民事訴訟法第56條第1 項第1 款（現
    行民事訴訟法第56條第1 款）之適用，異議效力始及於其他
    連帶債務人。本件被告於本院97年9 月3 日言詞辯論期日陳
    明其異議理由為：沒有簽過幫陳宗仁作保之文件，借據與約
    定書上名字不是被告筆跡，印章也不清楚等語，為基於個人
    關係之抗辯，依照前揭說明，被告聲明異議之效力，自不及
    於陳宗仁，先予敘明。
二、原告起訴主張：緣訴外人陳宗仁邀同被告乙○○（原名楊秀
    美）為連帶保證人，於82年11月6 日向原告之前手新竹二信
    借款新臺幣（下同）2,000,000 元，約定借款期間為82年11
    月6 日起至83年11月6 日止，利息按週年利率10.75%機動計
    算按月付息，且遲延履行逾期時，除遲延利息外，逾期六個
    月以內，按借款利率10% ，逾期六個月以上者，就超過部份
    按借款利率20% 計付之違約金。又約定借款期間未按期付息
    時，借款人及保證人均承認借款之償還喪失期限利益，經原
    告請求應立即清償或任憑原告處分擔保物充償。惟該借款自
    83 年7月6 日起即未依約付息履行債務，依約定借款喪失期
    限利益視為全部到期，經原告向臺灣新竹地方法院聲請執行
    拍賣抵押物後，尚欠如主文第一項所示本金、利息及違約金
    。為此，爰依連帶保證之法律關係，提起本件訴訟，聲明如
    主文第一項所示。
三、被告抗辯稱：未簽過幫陳宗仁作保的文件，借據、約定書上
    是被告的名字，但不是被告的筆跡，印章也不知道。被告在
    證人丙○○及陳宗仁公司工作時，曾借被告的身分證、印章
    作買賣房子的事，但不知道作保的事。且被告的印鑑和約定
    書的不一樣，被告的這個印鑑在83年有在戶政事務所登記等
    語。併答辯聲明判決駁回原告之訴。
四、經查，本件原告主張之事實，業據其提出借據、約定書、印
    鑑證明、他項權利證明書影本、抵押權設定契約書影本等為
    證。被告則以未簽過作保的文件，借據、約定書上的名字不
    是被告的筆跡，且不是很清楚印章是否為被告的，其印鑑與
    約定書上不一樣云云資為抗辯。經本院將原告所提新竹市第
    二信用合作社82年11月5 日簽立約定書原本乙紙、被告當庭
    親筆筆跡乙紙、被告日常生活筆記原本乙紙，一併送請法務
    部調查局鑑定結果，雖因送鑑資料不足，無法鑑定系爭約定
    書上楊秀美之簽名是否為真正，有法務部調查局97年10月3
    日調科貳字第09700400030 號函附卷可稽（見本院卷第56頁
    ）。然證人陳宗仁即本件借款人證稱：「（問：當時是誰借
    的錢？）是我借的錢。」、「（問：被告乙○○（原名楊秀
    美）是保證人嗎？）我有請她幫忙作保證人，當時是向二信
    借的，對保是銀行通知的。」、「那時候是請她作保，因為
    房子是我哥哥的，銀行要一個人頭保，所以我才找楊小姐」
    等語（本院卷第38、39頁），及證人丙○○即本件借款之對
    保人證稱：「（原告：本件約定書的對保人是證人，請求證
    人確認是由被告本人作保。）這個章是我核的，這保對作是
    在公司對保的。」、「（問：對保名字是誰寫的？）是她自
    己寫的，印章也是她自己蓋的」等語（見本院卷第79頁），
    已證述係由被告作保證人並親自簽名及蓋章於上開約定書及
    借據。且經本院命被告當庭書寫楊秀美之姓名10次，經核對
    該簽名筆跡與上開借據、約定書及抵押權設定契約書上「楊
    秀美」之簽名筆跡，其運筆之筆勢、勾勒、轉折，極為相似
    ，足堪認定楊秀美之簽名係被告所為。又經本院將上開借據
    、約定書及抵押權設定契約書上「楊秀美」之印文與被告所
    不爭執之印鑑證明（本院卷第39頁）核對，其整體字樣、細
    部筆劃均無不同，自堪認定上開借據、約定書及抵押權設定
    契約書上「楊秀美」印文，應屬真正，是被告上開抗辯不足
    採取。
五、按當事人主張有利於己之事實，就其事實有舉證之責任，私
    人之印章，由自己使用為常態，被人盜用為變態，主張變態
    事實之當事人，自應就此印章被盜用之事實負舉證之責任（
    最高法院86年台上字第717 號裁判意旨參照）。被告雖抗辯
    證人丙○○及陳宗仁曾借被告的身分證、印章作買賣房子的
    事，但不知道作保的事云云，然查，原告主張銀行的對保流
    程，會通知借款人、保證人來確認後簽名蓋章，對保的約定
    書一定是本人簽名，印章一定是印鑑證明章，印鑑證明亦必
    須當事人親自去戶政事務所申請等語，且衡情該印鑑章既屬
    重要，當應有充分認知及預見可能性其印章遭盜用之風險及
    重要性，並應自行妥為審慎保管，被告泛言曾將印章及印鑑
    證明借與證人丙○○及陳宗仁作買賣房子之事，就印文遭盜
    蓋之情事，未舉證以實其說，又參酌上開證人丙○○證述印
    章係被告自己蓋的，被告抗辯印章遭盜蓋情事，要難採信。
六、綜上所述，原告主張之事實，堪信為真實。從而，原告依連
    帶保證之法律關係，請求被告給付如主文第一項所示之本金
    、利息、違約金，自屬有據，應予准許。
七、本案事證已臻明確，兩造其餘主張陳述及所提之證據，經審
    究認無礙勝負之判斷，爰不一一論列，附此敘明。
八、據上論結，本件原告之訴為有理由，依民事訴訟法第78條，
    判決如主文。
中    華    民    國    98    年    3     月    4     日
                  民事第一庭    法  官  李世貴
以上正本係照原本作成
如對本判決上訴，須於判決送達後20日內向本院提出上訴狀
中    華    民    國    98    年    3     月    6     日
                                書記官  蘇哲男


司法院資訊處製作；財團法人民間司法改革基金會備份。
